【裁判字號】    97,訴,1029
【裁判日期】    970620
【裁判案由】    偽造文書
【裁判全文】
臺灣臺中地方法院刑事判決              97年度訴字第1029號
公  訴  人  臺灣臺中地方法院檢察署檢察官
被      告  甲○○
選任辯護人  熊賢祺律師
上列被告因偽造文書案件，經檢察官提起公訴（97年度偵字第49
68號），本院判決如下：
    主    文
甲○○犯行使變造私文書罪，處有期徒刑參月，如易科罰金，以
新臺幣壹仟元折算壹日。
    犯罪事實及理由
一、甲○○為臺中市私立方圓圍棋教室短期補習班（下稱方圓圍
    棋教室）之負責人，戊○○於民國95年9月8日，與方圓圍棋
    教室苗栗地區業務主任之丙○○簽訂方圓圍棋教室兼職老師
    契約書（下稱系爭契約書），當時系爭契約書之契約期限欄
    為空白，雙方亦未約定為1年1聘，後因戊○○對甲○○提出
    傷害告訴，戊○○並於96年6 月間離職，甲○○明知系爭契
    約書並無契約期限之記載，為對戊○○以提前解約為由提起
    民事訴訟，以迫使戊○○撤回告訴，竟基於行使及變造私文
    書之犯意，於96年7月間某日，在台中市○○路○段123號5樓
    方圓圍棋北平教室內，於系爭契約書之契約期限欄，擅自填
    載為「自民國95年9月8日起至民國96年8 月31日止」，並於
    96年8月3日，持上開變造之契約書向本院提起民事訴訟而行
    使之，足以生損害於戊○○及本院對於該民事案件判斷之正
    確性。
二、按現行刑事訴訟法為保障被告之反對詰問權，排除具有虛偽
    危險性之傳聞證據，以求實體真實之發見，於該法第159 條
    第1 項明定被告以外之人於審判外之言詞或書面陳述，除法
    律有規定者外，不得作為證據。而刑事訴訟法第159條之1至
    159條之4有傳聞法則之例外規定，且被告以外之人於審判外
    之陳述，雖不符前4 條之規定，而經當事人於審判程序同意
    作為證據，法院審酌該言詞陳述或書面陳述作成時之情況，
    認為適當者，亦得為證據；當事人、代理人或辯護人於法院
    調查證據時，知有第159條第1項不得為證據之情形，而未於
    言詞辯論終結前聲明異議者，視為有前項之同意，刑事訴訟
    法第159條之5定有明文。本件檢察官、被告並未就被告以外
    之人於審判外之陳述有所爭執，且迄於言詞辯論終結前，均
    未主張有刑事訴訟法第159條第1項不得為證據之情形，是應
    認已同意作為證據，且經本院審酌後，認無不適當之情形，
    應認均有證據能力，合先敘明。
三、訊據被告甲○○固坦承於上開時、地，在系爭契約書上原本
    空白之契約期限欄內填載起訖日期，惟矢口否認有何犯行，
    辯稱：方圓圍棋教室原本兼職教師即有一年一聘之制度，丙○○係苗栗教室之主管，代表方圓圍棋教室與告訴人戊○○
    簽約，對此應知悉，96年6 月戊○○不願續任主管，要交接
    時，伊整理資料才發現戊○○之契約書未填載期限，主觀上
    認定契約期限為一年一聘，才於96年7 月間在北平教室填上
    期限云云；辯護人則以：被告主觀上認為苗栗之主管在應徵
    及簽約時，應照方圓圍棋教室之規定，約定工作期限為一年
    ，被告於整理歸檔資料時發現系爭契約書未記載契約期限，
    認兩造間對工作時間已有口頭上之合意，遂將原未記載之契
    約期限填入，且依系爭契約書第4 條規定「乙方如需中途解
    約，需經甲方視課程段落，同意解約方可解除契約，否則乙
    方需賠償甲方所有損失，及違約金新台幣50萬元整」，可知
    系爭契約書係定期之僱傭契約云云置辯。經查：
  (一)系爭契約書上契約期限欄內係空白，而被告對告訴人提起給
    付違約金訴訟之民事起訴狀所附之契約書，其上之契約期限
    欄業已填載起訖時間為95年9月8日起至96年8 月31日止，經
    本院於96年8月3日收受等情，有系爭契約書、民事起訴狀及
    所附之契約書影本等資料在卷可稽，並經證人丙○○及戊○○於本院證述甚詳，復據被告供承不諱，堪信為真實。
  (二)證人丙○○與戊○○簽訂系爭契約書時，並未口頭約定契約
    期限一節，業據證人丙○○及戊○○於本院及偵訊時迭次結
    證明確，且系爭契約書上有關契約期限欄係空白未經填載，
    雙方簽約時，若口頭有約定契約期限，在系爭契約書上既有
    契約期限欄，衡情應會於契約期限欄內記載，是證人丙○○
    與戊○○所為簽約時並未口頭約定契約期限之證言，應與事
    實相符而可採信。
  (三)證人丁○○、乙○○均於本院審理時到庭結證稱：方圓圍棋
    教室有一年一聘之制度等語，惟系爭契約書係證人丙○○代
    表被告所經營之方圓圍棋教室與告訴人所簽訂之契約，縱認
    方圓圍棋教室有所謂一年一聘之制度，惟簽約時雙方當事人
    即證人丙○○及告訴人既未於系爭契約書上之契約期限欄加
    以記載，復未口頭約定契約期限，尚難執方圓圍棋教室一年
    一聘之制度拘束告訴人。
  (四)告訴人係於96年6月間離職，而被告係於96年7月間才於系爭
    契約書填上契約期限，業據被告於本院準備程序時供明在卷
    ，被告於本院審理時雖供稱整理苗栗教室之資料時，發現系
    爭契約書未填載契約期限才逕行填上，惟被告在告訴人業已
    離職之情形下，衡情實無加以填載期限之必要。經查，被告
    係於96年8月3日持其填上契約期限之契約書，以告訴人提前
    終止契約為由，對告訴人提起給付違約金之民事訴訟，此經
    本院依職權調閱96年度訴字第2132號給付違約金卷宗屬實，
    由此可知，被告係為對告訴人提起上開民事訴訟才於系爭契
    約書上填載契約期限，據以持向本院作為證據甚明。
  (五)綜上所述，被告於告訴人離職後，未得告訴人同意，片面在
    系爭契約書上填載契約期限，並持該填載契約期限之契約書
    ，向本院對告訴人提起民事訴訟，足以生損害於告訴人及本
    院判斷之正確性，其有變造私文書之故意至明，是其所為之
    辯解顯不足採。本件事證明確，被告犯行堪以認定。
四、按刑法上所謂變造私文書，指無製作權者，就他人所製作之
    真正文書，加以改造而變更其內容之謂，被告於系爭契約書
    之空白契約期限欄內，記載起訖日期，核其所為，係犯刑法
    第216條、第210條變造私文書罪（蒞庭檢察官於論告時誤認
    係偽造私文書）。爰審酌被告因對告訴人有傷害行為，為使
    告訴人撤回傷害告訴，而為本件犯行，其犯罪之動機、目的
    、手段，犯罪所生之危害及犯後飾詞否認犯行等一切情狀，
    量處如主文所示之刑，並諭知易科罰金之折算標準。
據上論斷，應依刑事訴訟法第299條第1 項前段，刑法第216條、
第210條、第41條第1項，判決如主文。
本案經檢察官吳星瑩到庭執行職務
中    華    民    國    97    年    6     月    20    日
                  刑事第八庭  審判長法  官  林慧英
                                    法  官  陳慧珊
                                    法  官  簡源希
上正本證明與原本無異。
如不服本判決，應於收受送達後10日內向本院提出上訴書狀（應
敘述具體理由並附繕本）。
上訴書狀如未敘述理由，應於上訴期間屆滿後20日內補提理由書
於本院。
                                    書記官  廖碩薇
中    華    民    國    97    年    6     月    20    日
附錄論罪科刑法條
刑法第216條
行使第210條至第215條之文書者，依偽造、變造文書或登載不實
事項或使登載不實事項之規定處斷。
刑法第210條
偽造、變造私文書，足以生損害於公眾或他人者，處5 年以下有
期徒刑。


司法院資訊處製作；財團法人民間司法改革基金會備份。
